臺灣高等法院臺南分院民事判決　　94年度上字第118號
上　訴　人　甲○○
訴訟代理人　陳啟舜　律師
被 上 訴人　台南縣永康市農會
法定代理人　丙○○
訴訟代理人　乙○○
上列當事人間請求分配表異議之訴事件，上訴人對於中華民國94
年5月26日台灣台南地方法院第一審判決（94年度訴字第124號）
提起上訴，經本院於94年8月30日言詞辯論終結，判決如下：
    主  文
上訴駁回。
第二審訴訟費用由上訴人負擔。
    事實及理由
壹、上訴人方面：
一、聲明：求為判決：(一)原判決廢棄。(二)台灣台南地方法院93年
    度執字第8209號給付借款強制執行事件，於93年12月15日所
    作成如原判決附表（下稱附表）所示之分配表中，被上訴人
    第一順位抵押債權所受分配利息新台幣（下同）175萬2104
    元及違約金32萬0148元，應予剔除，不列入分配。(三)第一、
    二審訴訟費用由被上訴人負擔。
二、陳述：除與原判決記載相同者予以引用外，補稱略以：
    上訴人因營業上之需要，前將所有坐落台南縣永康市○○段
    1728號及同段1728之5號兩筆土地，向被上訴人抵押借款500
    萬元，現因景氣低迷恐不足為清償理由，被上訴人要求上訴
    人再提供擔保，乃另將上訴人所有同段3585號、面積2061平
    方公尺、應有部分983/1000，及同段3585之5號、面積333平
    方公尺、應有部分9/10等兩筆土地抵押設定金額300萬元，
    並於92年4月29日在台灣台南地方法院公證處作成公證書契
    約在案，於公證書契約內第2條約定：被上訴人同意撤銷同
    段3585、3585之5、3585之6地號三筆土地之查封登記，上訴
    人同意以同段3585號、面積2061平方公尺、應有部分983/10
    00及同段地號3585之5號、面積333平方公尺、應有部分9/10
    兩筆土地供被上訴人辦理抵押權設定金額300萬元，清償期
    限2年，不計息（即利息不得計算）在案（以下提及上開土
    地時或以簡稱其地號號數代之）。詎被上訴人不遵守公證契
    約，竟向台南地方法院民事執行處請求上項抵押之利息、違
    約金合計達207萬2252元，原判決駁回上訴人對執行法院分
    配表該部分之異議之訴，為此提起本件上訴。
貳、被上訴人方面：
一、聲明：求為判決：(一)駁回上訴。(二)上訴費用由上訴人負擔。
二、陳述：除與原判決記載相同者予以引用外，補稱略以：
（一）被上訴人法定代理人原為趙茂棠，因任期屆滿後改選，於
      94年3月14日由丙○○當選台南縣永康市農會第15屆理事
      長，提出94年4月12日府農輔字第0940075567-1號當選證
      明書，並具狀聲明由丙○○承受訴訟。
（二）本件依契約書文字僅約定就台南縣永康市○○段3585、35
      85之5地號土地所設定抵押權擔保300萬元借款不計息，清
      償期限2年，並無約定就原貸款500萬元之借款不計算利息
      及違約金，亦未約定2年內（即94年4月29日以前）被上訴
      人不聲請拍賣台南縣永康市○○段1728之2、1728之5二筆
      土地之記載；且該抵押權設定之300萬元為撤銷如契約書
      第1條所載三筆土地登記之交換條件，並非增貸或新貸款
      。足認契約書第2條所約定之「清償期限2年，不計息」係
      指就台南縣永康市○○段3585、3585之5地號土地所設定
      抵押權擔保300萬元借款而言。
（三）後來所增加之300萬元設定抵押擔保僅是增加擔保品，原
      來500萬元照舊計息，僅是增加擔保之300萬元部分不計息
      ，且被上訴人並無同意於二年內不拍賣1728之2、1728之5
      、3585、3585之5地號四筆土地。
、本院判斷：
一、程序方面：
    按當事人喪失訴訟能力或法定代理人死亡者，訴訟程序在有
    法定代理人或取得訴訟能力之本人，承受其訴訟以前當然停
    止；又按承受訴訟人，於得為承受時，應即為承受之聲明；
    民事訴訟法第170條、第175條第1項，分別定有明文。查本
    件被上訴人法定代理人原為趙茂棠，已因任期屆滿後改選，
    於94年3月14日由丙○○當選台南縣永康市農會第15屆理事
    長，有94年4月12日府農輔字第0940075567-1號當選證明書
    在卷可稽，被上訴人具狀聲明由丙○○承受訴訟，核無不合
    ，應予准許，合先敘明。
二、兩造不爭執之事實：
（一）上訴人提供坐落台南縣永康市○○段1728之2地號、應有
      部分全部；同段1728之5地號、應有部分全部，共二筆土
      地為擔保，於84年12月28日為被上訴人設定擔保本金最高
      限額600萬元之第一順位抵押權，嗣於85年5月30日向被上
      訴人借款500萬元，約定利息按被上訴人基本放款利率加
      年息1.6%計算，並隨同調整，逾期付息或到期未履行債務
      時，除按放款利率付息外，自逾期之日起六個月以內加放
      款利率10 %，逾期超過六個月者加放款利率20%計付違約
      金（即系爭500萬元借款）。
（二）系爭500萬元借款清償期業已到期，但上訴人未依約清償
      ，利息僅繳納至89年12月29日止，約定利率為年息9.75%
      ，經被上訴人以台灣台南地方法院90年度促字第30695號
      確定支付命令為執行名義，聲請由同法院以91年度執字第
      9861號為強制執行，查封拍賣上訴人供抵押之1728之2、1
      728之5地號土地，嗣因公告拍賣無人應買，債權人（被上
      訴人）亦未表示承受，拍賣無實益而視為撤回，由原法院
      核發92年1月2日91南院鵬執當字第9861號債權憑證結案，
      業經本院依職權調閱原審法院91年度執字第9861號執行卷
      宗核閱屬實。
（三）被上訴人於92年3月11日再以上開債權憑證為執行名義，
      聲請查封拍賣上訴人所有3585、3585之5、3585之6地號土
      地，由台灣台南地方法院以92年度執字第9505號受理執行
      。因上訴人以其中3585之6地號土地已出售他人及3585、3
      585之5地號土地有第三人擬購買為由，向被上訴人陳情稱
      願籌措10萬元清償被上訴人，且言明願切結保證如3585、
      3585之5地號土地出售時，願優先清償積欠被上訴人之全
      部債務。經兩造協商後，兩造於92年4月29日簽立契約書
      經由台灣台南地方法院所屬民間公證人梁陽昇以92年度南
      院民公昇字第93號公證書公證在案。被上訴人乃於契約書
      簽立後之92年4月30日撤回台灣台南地方法院92年度執字
      第9505號強制執行事件之聲請，上訴人則提供3585、3585
      之5地號二筆土地予被上訴人設定擔保本金300萬元抵押權
      登記，清償期限二年，有該公證書、契約書、陳情書在卷
      可稽（見原審卷第7-10及28-29頁），並經調取上開原審
      法院92年度執字第9505號執行卷查核無訛。
（四）嗣被上訴人於93年3月2日再具狀聲請強制執行，查封拍賣
      上訴人所有1728之2、1728之5地號二筆土地，經台灣台南
      地方法院以93年度執字第8209號給付借款強制執行事件執
      行，由訴外人陳雅、李麗琴共同聲明承買而拍定，台灣
      台南地方法院於93年12月15日製作完成如附表所示之分配
      表，其中被上訴人之第一順位抵押權所擔保系爭借款500
      萬元，其利息部分受分配175萬2104元、違約金受分配32
      萬0148元，合計207萬2252元，並經本院調閱93年度執字
      第8209號執行卷宗查核無誤。
三、查本件兩造之爭點在於：兩造於92年4月29日簽立契約書，
    由上訴人提供3585、3585之5地號二筆土地予被上訴人設定
    擔保300萬元抵押權登記，約定清償期限二年，不計息部分
    ，是否包含系爭500萬元借款亦不計算利息及違約金，且二
    年內（即94年4月29日以前）被上訴人不得聲請拍賣1728之2
    、1728之5地號二筆土地。本件經查：
（一）按當事人主張有利於己之事實者，就其事實有舉證之責任
      ，民事訴訟法第277條前段定有明文。次按，民事訴訟如
      係由上訴人主張權利者，應先由上訴人負舉證之責，若上
      訴人先不能舉證，以證實自己主張之事實為真實，則被上
      訴人就其抗辯事實即令不能舉證，或其所舉證據尚有疵累
      ，亦應駁回上訴人之請求（參照最高法院17年上字第917
      號判例要旨）。另按解釋契約，固須探求當事人立約時之
      真意，不能拘泥於契約之文字，但契約文字業已表示當事
      人真意，無須別事探求者，即不得反捨契約文字而更為曲
      解（參見民法第98條及最高法院17年上字第1118號判例要
      旨）。
（二）上訴人主張之上開事實，雖提出契約書，並舉證人即被上
      訴人承辦催收之人員李永義為證。但查，系爭契約書第2
      條係載：「今甲方（指被上訴人）同意撤銷右計三筆土地
      （即3585、3585之5、3585之6地號土地）之查封登記，而
      丙方（訴外人陳進忠）同意乙方（上訴人）以永康市○○
      段地號3585號面積2061平方公尺持分983/1000，及同段地
      號3585之5號面積333平方公尺持分9/10等兩筆土地供甲方
      辦理抵押權設定金額新臺幣300萬元，清償期限貳年，不
      計息」、第3條載明「本案抵押設定金額300萬元之緣由－
      係甲方認為乙方先前以永康市○○段地號1728之2、1728
      之5號等兩筆土地向甲方抵押借款新台幣500萬元，現因景
      氣低迷，恐不足為清償，而再要求以永康市○○段3585地
      號面積2061平方公尺持分983/1000及同段3585之5地號面
      積333平方公尺持分9/10等兩筆土地抵押設定金額300萬元
      ，並據此為撤銷如第1條所載三筆土地查封登記之交換條
      件，故該抵押設定之300萬元並非增貸戶或新貸款，特此
      聲明」（見原審卷第8頁）。由上開明白記載之契約書文
      字，係僅約定就3585、3585之5地號土地所設定抵押權擔
      保300萬元借款不計息，清償期限二年，並沒有就上訴人
      先前向被上訴所借貸之系爭500萬元借款，不計算利息及
      違約金，亦無約定二年內（即94年4月29日以前）被上訴
      人不聲請拍賣1728之2、1728之5地號二筆土地之記載。是
      契約書第二條所約定之「清償期限貳年，不計息」係指就
      3585、3585之5地號土地所設定抵押擔保之300萬元而言，
      非指系爭500萬元借款及所設定抵押之1728之2、1728之5
      地號土地甚明。上訴人所謂契約書第2條約定係就系爭500
      萬元借款不計算利息及違約金，及被上訴人二年內不聲請
      拍賣1728之2、1728之5地號二筆土地云云，顯與該契約書
      之文字記載不符，已難採信。
（三）次查，上訴人雖主張：被上訴人承辦催收人員李永義於訂
      立契約書之前約在92年4月間，在被上訴人辦理貸款的櫃
      台承諾其不收取系爭500萬元借款利息及違約金，二年內
      不拍賣1728之2、1728之5地號二筆土地云云。
      惟證人李永義於原審到庭結證稱：「在93年2、3月我從出
      納調到辦理催收工作，原告（即上訴人）欠被告（即被上
      訴人）的500萬元就由我負責催收」、「契約書的內容不
      是我與上訴人商談的，是前手吳笑春承辦人員與上訴人商
      談的契約內容，談妥之後雙方才簽訂契約書並公證」、「
      因為我們有聲請查封原告所有3585、3585之5、3585之6地
      號三筆土地，且原告有要賣其中3585之6地號土地，向被
      告陳情撤銷查封，原告要提供另外兩筆3585、3585之5地
      號土地要抵押設定300萬元，約定這300萬元是不計息的，
      清償期限二年是指原告要在兩年內還給我們300萬元，用
      來抵償欠我們的500萬元，因為上開兩筆土地也是用來擔
      保500萬元的借款，所以才沒有計算利息」、「（問：92
      年4月間有無在台南縣永康市農會辦理貸款的櫃台向上訴
      人承諾兩年內不拍賣大灣段1728之2、1728之5、3585、35
      85之5地號土地，且原告所借的500萬元借款只要清償本金
      ，被告不收取利息及違約金？）我沒有與原告這樣承諾過
      ，且當時也不是我承辦系爭500萬元的催收工作，92年4月
      份我是辦理出納工作，所以我沒有承諾上訴人500萬元的
      借款不收利息及違約金，也沒有承諾兩年內不拍賣上開四
      筆土地。」等語（見原審第64-66頁）。由證人李永義之
      證詞，即難採信上訴人主張之上述事實為真正。
（四）上訴人於證人李永義上開作證後，抗辯稱其係與被上訴人
      農會主任談的，主任有承諾不收取利息及違約金云云。經
      查，證人即被上訴人信用部主任鄭健中、及92年4月間承
      辦催收人員吳笑春於原審到場，經上訴人當庭指認「我確
      定是當初有在永康市農會一起與我商談契約書內容，證人
      吳（笑春）是承辦人員，另一位證人（鄭健中）是主任」
      （見原審卷第54頁）。經原審將上述二名證人隔離訊問結
      果，其中證人鄭健中結證稱：「是的，這份契約書是我代
      表被告與原告約定內容的，時間約在92年3月10日以後，
      因為3月10日以後我們有查封原告土地，大灣段3585、358
      5之5、3585之6地號三筆土地，原告是在92年4月10日來陳
      情，因為3585之6地號是在六信有抵押借款，且已經出售
      別人，所以原告請求我們撤銷查封，及要清償十萬元，且
      切結保證3585、3585之5二筆土地出售價金要優先清償向
      被上訴人所借500萬元之借款本息，原告原先以大灣段172
      8之2、1728之5（地號土地）向被告抵押借款500萬元，因
      為原告繳息到民國98年12月30日，被告執行後視為撤回而
      取得債權憑證，我們再以上開債權憑證執行3585、3585之
      5、3585之6三筆土地，經被告內部開會後決定由原告提供
      3585、3585之5兩筆土地設定300萬元抵押給農會，作為先
      前500萬元借款之增加擔保品，不是另外借款300萬元之擔
      保，所以跟原告約定300萬元之借款不計算利息，300萬元
      非借貸額度，實際上沒有借款，所以不算利息，也不算違
      約金，約定清償期限為二年之意思是指被告仍然繼續查封
      拍賣執行1728之2、1728之5兩筆土地，如果兩年內已經拍
      定而不足清償，或是未拍定而未清償，兩年以後被告可以
      執行3585、3585之5兩筆土地。我實際與原告商談有二次
      ，時間我不能確定，應該是在4月10號原告陳情以後到4月
      29日契約書公證以前，都是在永康市農會談的，在場的人
      有原告及原告之代書、我、及吳笑春在場。」，「（問：
      契約書第二、三條約定之真意何在？）因為其中所查封之
      3585、3585之5、3585之6既然被扣押，被告之立場是一定
      要部分受償，但是原告陳情時有說要還十萬元，但是實際
      上沒有還十萬元，而原先之1728之2、1728之5兩筆土地拍
      賣又流標，已經不足受償，所以我們才要求要增加擔保品
      ，將所查封之3585、3585之5一併作為500萬元之擔保品」
      等語（見原審卷第54-55頁），核與證人吳笑春於同日所
      為證詞大致相符（見原審卷第56-57頁）；亦與系爭契約
      書之約定文字內容吻合，應認系爭契約之文字內容即為兩
      造約定之真意。又上開二證人均否認曾在貸款櫃台承諾上
      訴人兩年內不拍賣1728之2、1728之5二筆土地，及否認曾
      承諾上訴人所借500萬元借款只要清償本金，不收利息及
      違約金之事。而上訴人復未能再舉出其他證據，以證明兩
      造約定系爭500萬元借款，不計算利息及違約金，二年內
      被上訴人不聲請拍賣1728之2、1728之5地號二筆土地等情
      ，揆諸前開說明，上訴人既無法證明其事為真正，其所為
      上開之主張，自不可採信。
四、綜上所述，上訴人未能證明被上訴人於92年4月29日確已同
    意不收取系爭500萬元借款之利息、違約金及不聲請拍賣172
    8之2、1728之5、3585、3585之5地號等土地為真正，則其主
    張被上訴人喪失系爭借款之利息及違約金請求權而提起本件
    分配表異議之訴，請求台灣台南地方法院93年度執字第8209
    號給付借款強制執行事件，於93年12月15日所作成如附表所
    示分配表中，被上訴人第一順位抵押債權所受分配利息175
    萬2104元及違約金32萬148元，應予剔除，不列入分配云云
    ，為無理由，不應准許。原審為上訴人敗訴之判決，經核並
    無不洽。上訴意旨指摘原判決不當，求予廢棄改判，為無理
    由，應予駁回。
肆、據上論結，本件上訴為無理由，依民事訴訟法第449條第1項
    、第78條，判決如主文。
中　　華　　民　　國　　94　　年　　9　　月　　13   　日
                  民事第二庭 　審判長法　官　丁振昌
                                     法　官  李文賢
                                     法　官  王明宏
上為正本係照原本作成。
上訴人上訴利益如逾150萬元，得上訴第三審。如對本判決上訴
，須於判決送達後20日內向本院提出上訴狀，未表明上訴理由者
，應於上訴後20日內，向本院提出理由書（須附繕本）。
被上訴人不得上訴。
中　　華　　民　　國　　94　　年　　9　　月　　15   　日
                                     書記官  侯瑞富
                                                K
